臺灣臺南地方法院刑事判決　　　　　　　　　　　　　九十年度易字第一二三號
　　公　訴　人　臺灣臺南地方法院檢察署檢察官
　　被　　　告　丁○○
　　選任辯護人　劉榮治
右列被告因妨害名譽案件，經檢察官提起公訴（八十八年度偵字第六七一九號），本
院判決如左：
    主  文
丁○○連續散布文字，指摘足以毀損他人名譽之事，處有期徒刑肆月，如易科罰金以
參佰元折算壹日。
    事  實
一、丁○○與丙○○於民國八十三年九月至八十六年一月間，為國立中山大學人力資
    源管理研究所碩士班研究所同學，均為當時管理學院院長甲○○學生，二人畢業
    後各自就業，詎丁○○因不滿在修碩士學位期間，課業不如丙○○，及甲○○主
    持研究所的方式，竟基於意圖散佈於眾之概括犯意，自八十七年八月三十日起至
    同年十月二十六日止，化名erwin、redstone、yellowstone、ruru、rockwell等
    代號，利用電腦撥接上網，連續在不特定人均可上網瀏覽之台南市長榮管理學院
    ＢＢＳ網站「ib看板」、「酸甜苦辣留言板」、「校際資訊交流板」、「長榮學
    園板」、「Complain區」、「校牧室信箱」、「資訊管理學系板」、「校內一般
    事項、活動公告板」、「有話大聲說，校刊組板」，及高雄市中山大學ＢＢＳ網
    站「人力資源管理研究所板」、「校長板」等網路散布文字，先後張貼「從轉系
    、研究所到現在都走後門是不是，﹕﹕，不要做個虛偽的基督徒」、「黃ｘ琡真
    的很小人真的可以和男人睡在一起為了名利」、「所長甲○○將其二位（指丙○○與陸儀勳）管理學分數打的很，如九十幾分而使其考上第一名，黃女也是應用
    所上資源而已，靠和老師的關係，每次作業遲交，後又和大家炫耀自己最高分，
    ﹕﹕靠關係靠什麼，生病卻接一堆計劃，沒做事卻拿計劃錢，﹕﹕可見學術界又
    很多敗類」沒錯!! 所長確實將陸女管理打九十幾分」，「確實沒錯!! 所長一拿
    到助理考卷，沒有看便打九五分」，「長榮用這種人」、「學術界的黑暗﹕﹕假
    基督徒（丙○○）」、「陸儀勳與丙○○─陰險女人」、「﹕﹕考上這裡很多私
    校都考不上勒，由這句話可證明（每年都有安排）﹕﹕這種人當院長」等內容之
    文章，指摘足以毀損丙○○、甲○○名譽之事。
二、案經丙○○、甲○○訴由台南縣警察局歸仁分局報請台灣台南地方法院檢察署檢
    察官偵查起訴。
    理  由
一、訊據被告丁○○固坦承與告訴人丙○○曾為中山大學人力資源管理研究所同學，
    及被告於八十七年間確任教於中華大學，惟矢口否認右揭犯行，被告及辯護意旨
    辯稱被告成績不比丙○○差，沒有誹謗丙○○之必要，又中山大學及長榮管理學
    院八十七年間之網路資料已逾保存期限而無從查證，則丙○○提供之書面網路文
    章及相關ＩＰ位址資料，其真實性另人啟疑，再者，縱令有部分ＩＰ來自中華大
    學，但觀乎其餘大部分文章之ＩＰ與被告無關，且同一化名來自不同ＩＰ，顯然
    張貼者另有他人，如何斷言係被告所為云云。
二、按認定犯罪事實所憑之證據不僅指直接證據而言，間接證據亦包含在內。經查，
    右揭事實，業據告訴人甲○○、丙○○指訴綦詳，並有告訴人丙○○提出前揭網
    路文章及時資格考成績發表附於警訊、偵查卷可稽。又本案有關之網路文章及其
    查證資料固已因逾保存期限而無法再以電腦追查，有中山大學計算機與網路中心
    及長榮管理學院之回函在卷可參，惟查，本件卷附網路文章均係告訴人丙○○於
    八十七年當時親身在網路上瀏覽，並就其任教之長榮管理學院自行查證ＩＰ，並
    均列印用以保全證據，其內容均屬真正等情，業據證人即長榮管理學院電算中心
    人員阮正文到庭證述無訛。又中山大學之網路文章及查證資料則為中山大學管理
    學院電算所提供給人力資源管理研究所助理乙○○轉交告訴人丙○○，丙○○曾
    向中山大學計算機與網路中心人員梁明章查證，經其判定有幾個ＢＢＳ帳號是屬
    於同一人使用，這幾個帳號在那個時間上線位址為同一個ＩＰ，當時有查出在某
    個時日，ＩＰ確實從中華大學那邊過來，但因未有警方來文，不能將資料外洩，
    但有向丙○○說明，她的推測是有可能的等情，復據證人乙○○、梁明章到庭證
    述屬實，參以告訴人丙○○自畢業後即未與被告聯絡，若非因網路上有誹謗性文
    章，實無費力列印輾轉查證之必要，堪信卷附文章資料為真實，被告質疑其真實
    性云云，並非可採。
三、次查：
（一）如事實欄所載之網路文章，自八十七年八月三十日起至其發信人計有erwin、
      redstone 、yellowstone、ruru等四個代號，有各該文章附卷可稽。
（二）erwin於八十七年八月三十日六時十三分五十秒在長榮管理學院「ib」看板張
      貼主旨「黃Ｘ珺的為人」內容載有「從轉系、研究所到現在都走後門是不是﹕
      ﹕不要作個虛偽的基督徒」之網路文章（見警訊卷），而上開ＩＰ位址為h60
      .s12.hinet.net，當時名義上使用人為被告，此有該份文章及中華電信數據分
      公司客服中心回覆台南縣警察局歸仁分局之查詢書面一份附卷可憑。
（三）erwin於八十七年九月二日七時四十三分在長榮管理學院「酸甜苦辣留言板」
      張貼「黃ｘ琡真的很小人真的可以和男人睡在一起為了名利」（見偵查卷三五
      頁）。而erwin之註冊資料記載之姓名「黃鶯中」，與告訴人甲○○係屬同音
      ，另記載之生日，復與告訴人丙○○相同，此有註冊資料一份附卷可稽（見偵
      查卷三一頁），若非與告訴人相識之人，何以為之﹖
（四）yellowstone於八十七年十月二十四日在長榮管理學院「資訊管理學系板」；
      及同年月二十五日在同校「校際資訊交流板」、「長榮學園板」、「校內一般
      事項、活動公告板」、「有話大聲說，校刊組板」等五個看板張貼主旨「學術
      界的黑暗」；又於同日在同校「校牧室信箱」張貼主旨「學術界的黑暗─假基
      督徒（丙○○）」；復於同日在同校「Complain區」張貼主旨「長榮用這種人
      ﹖」，而其內容均為「（陸儀勳與丙○○─陰險的女人)﹕﹕所長甲○○將其
      二位（指丙○○與陸儀勳）管理學分數打的很，如九十幾分而使其考上第一名
      ，黃女也是應用所上資源而已，靠和老師的關係，每次作業遲交，後又和大家
      炫耀自己最高分，﹕﹕靠關係靠什麼，生病卻接一堆計劃，沒做事卻拿計劃錢
      ，﹕﹕學術界不論是男是女皆有敗類存在」之網路文章（見偵查卷五十五頁至
      六十五頁）。
（五）yellowstone係於八十七年十月十八日十三時三十六分三十三秒在長榮管理學
      院ＢＢＳ註冊，其曾於八十七年十月二十七日七時四十七分五十八秒自ＩＰ位
      址a12-140.staff.c上站，有註冊及網友查詢資料各一份附卷可稽（見偵查卷
      五十二頁、五十三頁）。
（六）ruru於八十七年十月二十五日二十二時四十八分五十秒在中山大學「校長板」
      張貼主旨「希望校長能懲處甲○○等與丙○○」，內容為「沒錯!! 所長確實
      將陸女管理打九十幾分」（見偵查卷四十五頁）；又於八十七年十月二十六日
      十七時三十八分十四秒在同校同一看板張貼主旨相同，內容則為「所長一拿到
      助理考卷，沒有看便打九十五分，﹕﹕所長甲○○將其二位（指丙○○與陸儀
      勳）管理學分數打的很，如九十幾分而使其考上第一名，黃女也是應用所上資
      源而已，靠和老師的關係，每次作業遲交，後又和大家炫耀自己最高分，﹕﹕
      靠關係靠什麼，生病卻接一堆計劃，沒做事卻拿計劃錢，﹕﹕可見學術界又很
      多敗類」，「沒錯!! 所長確實將陸女管理打九十幾分」（ＩＰ址168.9
      5.12.79，見偵查卷四十八頁）。又ruru於同年十月二十九日十四時十五分零
      秒在同一看板張貼內容以回應他人對其身份質疑覆還抨之網路文章，其ＩＰ位
      址來自140.126.12.140（見偵查卷五十一頁）。
（七）redstone於八十七年十月十二日十五時五十八分十六秒，在中山大學「人力資
      源管理研究所板」張貼主旨「研究所考試問題」；於同年月二十五日十三時四
      十三分三秒在同校「校長板」張貼主旨「希望校長能懲處甲○○等丙○○」，
      內容均為「所長甲○○將其二位（指丙○○與陸儀勳）管理學分數打的很，如
      九十幾分而使其考上第一名，黃女也是應用所上資源而已，靠和老師的關係，
      每次作業遲交，後又和大家炫耀自己最高分，﹕﹕靠關係靠什麼，生病卻接一
      堆計劃，沒做事卻拿計劃錢，﹕﹕可見學術界又很多敗類」之網路文章（見偵
      查卷四一、四二、四三頁）。
（八）rockwell於八十七年十月間在中山大學「校長板」張貼「﹕﹕考上這裡很多私
      校都考不上勒，由這句話可證明（每年都有安排）﹕﹕這種人當院長」等內容
      之文章，嗣經他人（Schumacker）於同月二十六日二十二時二十七分五十六秒
      時回應質疑其說法（見警訊卷）。
（九）依中山大學管理學院電算所提供予證人乙○○有關ruru、redstone、rockwell
      上網紀錄顯示交叉比對之結果，有如附表所示之吻合情形（並參考偵查卷七十
      至七十二頁），其中編號１、ruru與編號２、redstone非但上網ＩＰ相同，且
      上網時間前後僅相距十分鐘，而編號７、８、９ruru、redstone、rockwell則
      上網ＩＰ相同，且編號６、７rockwell、redstone上網時間竟僅相差三十五秒
      。復觀上開卷附紀錄顯示ＩＰ，有多數來自140.126.12.140，140.126.12.142
      ，140.126.12.182，衡諸常理，若非同一人以不同之ＩＰ並以多種代號交替使
      用發信，以此手法冀圖混肴真實身份，實無如此巧合之理。
（十）ＩＰ140.126.12.140，140.126.12.142，140.126.12.182，均為被告任教之中
      華大學網路，八十七年間，前二者ＩＰ使用者均為被告，而最末IＰ則為該校
      助教許慧齡使用，此有中華大學八十八年十二月十三日（８８）中華秘字第一
      二一號函附卷可憑（見偵查卷一０一、一０二頁）。又證人許慧齡於偵查中證
      稱其管理之電腦為開放式的，老師學生都會來使用，系老師有伊辦公室鑰匙可
      以自由進出，學生除非有鑰匙帶他們進去等語（見偵查卷一四七頁），衡情，
      許慧齡與告訴人等並無淵源，並無張貼上開文章之動機，參以ruru、redstone
      、均曾使用上開ＩＰ（詳附表並參考偵查卷七十至七二頁），及yellowstone
      在長榮管理學院之上站機器亦有來自中華大學（見偵查卷五四頁），另參酌本
      件網路文章，其張貼手法，係以不同代號在二個月內交替張貼內容相同之文章
      ，復敘及甲○○、丙○○、陸儀勳與丙○○之出生年月日，可見張貼者與該研
      究所、甲○○及丙○○或陸儀勳，過去有某程度之熟識，足見使用中華大學上
      開ＩＰ張貼文章者，要屬同一人無疑。
四、綜上各項跡證，無論在中山大學或長榮管理學院顯示之資料，均指向被告管理使
    用之ＩＰ，堪認被告為張貼上開網路文章之人。至於其他非被告之ＩＰ來源址，
    或查無資料，或為與告訴人毫無淵源之人，並無指摘告訴人之必要，且以現今網
    路連結技術，極有可能出現此種情形，尚難以此降低前揭證據之證明力。
五、末查，被告指摘告訴人丙○○、甲○○之內容，並非實情，業據證人即中山大學
    人力資源管理研究所所長趙必孝到庭證述在卷，附有其當時查證後在網路上回應
    之文章一份附卷可憑（見偵查卷四十一頁），是被告指摘之內容顯非以善意為之
    。按所謂「足以毀損他人名譽之事」乃指對於被害人包括自然人及法人在社會上
    所保持之人格及聲譽地位，因加害著之指摘或傳述，達於足以毀損之程度而言，
    被告在網路上張貼不實內容文章指摘告訴人，其誹謗告訴人之意甚明，本件事證
    明確，被告犯行已堪認定，應依法論科。
六、被告於網路上以文字傳述足以毀損他人名譽之事，核其所為，係犯刑法第三百十
    條第二項之加重誹謗罪，公訴人認係犯同條第一項之誹謗罪，尚有未洽，起訴法
    條，應予變更。又被告以一行為同時誹謗告訴人丙○○、甲○○二人，為同種想
    像競合，應從一重之加重誹謗罪處斷。被告先後多次加重誹謗犯行，時間緊接，
    所犯為構成要件相同之罪名，應論以連續犯一罪，並加重其刑。爰審酌被告為高
    級知識份子，亦為學術中人，僅因心中猜忌，任意杜撰不實事項指摘他人，尤以
    不斷匿名使用學術網路，散播力之強大，遠甚於一般傳單，致令受攻擊之被害人
    不堪其擾，挺身闢謠，以維護其學術清譽，縱令如此，其所受名譽及遭受學術公
    正質疑之損害，已難能以船過水無痕一語帶過，暨被告否認犯行，與被害人之關
    係及其他一切情狀，量處被告如主文所示之刑，並諭知易科罰金之折算標準。又
    被告行為後，刑法第四十一條已於九十年一月四日修正，同年月十日經總統公布
    施行之，修正後之刑法第四十一條第一項規定將易科罰金之範圍從三年以有期徒
    刑擴大為五年以下有期徒刑之罪，比較新舊法結果，對被告不生影響，自應適用
    裁判時之新法諭知易科罰金之折標準，附此敘明。
七、至於公訴意旨另以被告自八十七年五月起至八十七年八月三十日前亦有於網路上
    張誹謗告訴人文章，且被告除使用erwin、redstone、yellowstone、ruru等代號
    外，尚有使用fancyguy及redstone之化名一節，經查，被告在網路上張貼誹謗告
    訴人文章係起自於八十七年八月三十日六時十三分五十秒以erwin之名在長榮管
    理學院「ib」看板張貼主旨「黃Ｘ珺的為人」內容載有「從轉系、研究所到現在
    都走後門是不是﹕﹕不要作個虛偽的基督徒」之網路文章（見警訊卷），在此之
    前，尚無誹謗性文章出現，有各該文章附卷可憑，自難認為被告在此之前，亦有
    誹謗之犯行。又facncyguy與erwin、redstone、yellowstone、ruru並無牽涉，
    業據告訴人丙○○陳述在卷，復經本院查無關聯。惟因公訴意旨認被告此部分行
    為與前揭論罪科刑犯行部分，有連續犯裁判上一罪關係，爰不另為無罪之諭知。
據上論斷，應依刑事訴訟法第二百九十九條第一項前段、第三百條、刑法第二條第一
項前段、第五十六條、第三百十條第二項、第四十一條第一項前段、罰金罰鍰提高標
準條例第一條前段、第二條，判決如主文。
中      華      民      國      九十一      年    四    月    二十四    日
                                  臺灣臺南地方法院刑事第四庭
                                          法  官  簡  慧  娟
右正本證明與原本無異。
如不服本判決，應於判決送達後十日內，向本院提出上訴狀。
                              書記官  陳  玉  果
中      華      民      國      九十一      年    四    月    二十三    日
附錄法條：
中華民國刑法第三百一十條
 (誹謗罪)
意圖散布於眾，而指摘或傳述足以毀損他人名譽之事者，為誹謗罪，處一
年以下有期徒刑、拘役或五百元以下罰金。
散布文字、圖畫犯前項之罪者，處二年以下有期徒刑、拘役或一千元以下
罰金。
對於所誹謗之事，能證明其為真實者，不罰。但涉於私德而與公共利益無
關者，不在此限。
附表：
┌───┬─────┬──────────┬──────────┬───┐
│編  號│代      號│  張  貼  時  間    │  Ｉ  Ｐ  位  址    │備  註│
├───┼─────┼──────────┼──────────┼───┤
│  １  │ruru      │  1998、10、12      │  168.95.13.70      │      │
│      │          │   15:33:34         │                    │      │
├───┼─────┼──────────┼──────────┼───┤
│  ２  │redstone  │  1998、10、12      │  168.95.13.70      │      │
│      │          │   15:43:05         │                    │      │
└───┴─────┴──────────┴──────────┴───┘
┌───┬─────┬──────────┬──────────┬───┐
│  ３  │ruru      │  1998、10、15      │  140.126.12.182    │      │
││          │    9:35:50         │                    │      │
├───┼─────┼──────────┼──────────┼───┤
│  ４  │ruru      │  1998、10、21      │  140.126.12.140    │      │
│      │          │   18:51:37         │                    │      │
├───┼─────┼──────────┼──────────┼───┤
│  ５  │ruru      │  1998、10、26      │  168.95.12.79      │      │
│      │          │   17:20:02         │                    │      │
├───┼─────┼──────────┼──────────┼───┤
│  ６  │rockwell  │  1998、10、26      │  168.95.12.79      │      │
│      │          │   17:53:10         │                    │      │
├───┼─────┼──────────┼──────────┼───┤
│  ７  │redstone  │  1998、10、26      │  168.95.12.79      │      │
│      │          │   17:53:45         │                    │      │
├───┼─────┼──────────┼──────────┼───┤
│  ８  │redstone  │  1998、10、28      │  140.126.12.142    │      │
│      │          │   19:08:24         │                    │      │
└───┴─────┴──────────┴──────────┴───┘
